【裁判字號】    99,訴,235
【裁判日期】    991104
【裁判案由】    都市計畫法
【裁判全文】
臺中高等行政法院判決
                                       99年度訴字第235號
                                    99年10月28日辯論終結
原      告  甲○○○○○○○
被      告  臺中縣政府
代  表  人  乙○○
訴訟代理人  丙○○
上列當事人間因都市計畫法事件，原告不服內政部中華民國99年
4月29日台內訴字第0990050758號訴願決定，提起行政訴訟。本
院判決如下︰
    主  文
原告之訴駁回。
訴訟費用由原告負擔。
    事實及理由
一、事實概要：被告所屬聯合稽查小組於民國（下同）98年9月2
    1日赴門牌號碼臺中縣清水鎮鎮○路○○巷3號地址稽查，發現
    原告於該址建築物經營「約會茶坊」，因系爭建築物位於「
    台中港特定區計畫」內市場用地，案經被告審認原告於公共
    設施保留地經營視聽歌唱業，已違反都市計畫法第51條規定
    ，乃依同法第79條規定，於99年1月5日以府建城字第099000
    3819號處分書處原告新臺幣（下同）6萬元罰鍰，並於文到
    日起停止使用。原告不服，提起訴願，遭決定駁回，遂提起
    行政訴訟。
二、本件原告主張：
  (一)原告申請於系爭地址設立「約會茶坊」經營視聽歌唱業、食
    品什貨及飲料零售，係經被告於98年11月24日以府建商字第
    0980315848號函核准設立，若違反都市計畫法，為何被告能
    核准原告申請設立?此不啻被告預設陷阱等待原告設立經營
    後再祭出重罰，致原告投資後血本無歸，被告違反信賴保護
    原則。
  (二)系爭建築物位於「台中港特定區計畫」內市場用地，市場用
    地雖是公共設施用地，但不等於公共設施保留地，市場用地
    本得為任何商業使用或多功能使用，各大財團企業或政府BO
    T案亦皆採行之。而公共設施保留地種類繁多，包括學校、
    公園、道路、停車場、公共事業．．．等，為確保將來能徵
    收並依計畫使用，才在徵收前對臨時建築為限制。被告及訴
    願決定未分清楚，而將公共設施市場用地混淆成一般公共設
    施保留地。
  (三)退步言，縱可將市場用地視為一般公共設施保留地，惟依都
    市計畫法第51條，亦可為妨害較輕之使用，原告經營視聽歌
    唱業、食品什貨及飲料零售，應不悖該條所稱「改為妨礙目
    的較輕之使用」之目的。政府擴充容許大財團企業在市場用
    地建設大型多功能綜合市場，內有大賣場、百貨服飾店、餐
    廳、牛羊雞鴨魚肉攤販、信用卡招攬店、理髮美容、電動遊
    樂場、兒童遊戲場、汽車修理業、汽車美容業．．．等等應
    有盡有，甚至其內也有住宅，卻不容許原告一介小民在市場
    用地「做妨礙目的較輕之使用」而經營小型KTV糊口維生，
    被告所為實難令原告甘服。
  (四)被告謂原告違規經營視聽歌唱業，非屬都市計畫公共設施保
    留地臨時建築使用辦法第4條第1項第7款「其他依都市計畫
    法第五十一條規定得使用之建築物。」，惟被告及訴願決定
    並未對該款概括規定為明確合理之說明及調查，引據法條亦
    顯然失當。
  (五)依商業登記法第6條規定，商業業務，依法律或法規命令，
    須經各該目的事業主管機關許可者，於領得許可文件後，方
    得申請商業登記，並非被告所稱只要依商業登記法申請商業
    登記者，原則上均准予辦理設立登記。被告故意曲解法令，
    未審查各該事業主管機關許可證件，就核准商業登記，此乃
    被告之行政怠惰。被告稱原告經其以98年11月24日府建商字
    第0980315848號函核准設立，於該函說明三載明：「而商業
    實際經營業務之場所，應符合都計、非都市土地使用管制、
    建築管理、消防、衛生等主管機關法令規定」云云，顯見被
    告明知應依商業登記法第6條第1項規定辦理，該建築管理、
    消防、衛生3項是動態，須到場瞭解現況後核定，而都計、
    非都市土地使用管制是建設處都市計畫科掌管事項，通常被
    告建設處主辦人員一看到申請書上之土地坐落或建築物地址
    ，立即知道是否符合土地使用管制，即應立即為准駁之核定
    。況一般民眾根本不知道什麼是都計、非都市土地使用管制
    。原告花費鉅資通過建築管理、消防、衛生3項，卻不符合
    土地使用管制一項，難道被告無義務在原告當初申請商業登
    記時就告知土地使用管制嗎？
  (六)被告稱經濟部於98年4月13日廢除營利事業統一發證制度，
    改採依商業登記法辦理商業登記，以取代營利事業登記證，
    並採「登記與管理分離原則」乙節，此以商業登記證直接取
    代原須再向稅捐單位申請營利事業登記證，兩證合一，本是
    簡政便民措施，減省民眾向建設處商業登記後不必再跑稅捐
    單位，惟究與「登記與管理分離原則」有何關係？
  (七)被告核准原告辦理商業設立登記之「商業科」，與認定原告
    違反都市計畫法的「都市計畫科」，位於同一辦公室，其上
    級機關皆為建設處，惟同係被告所屬建設處內之兩科室，竟
    認「一核准、一違法」，則令原告如何是從？並聲明求為判
    決撤銷訴願決定及原處分。
三、被告則以：
  (一)本件原告於台中港特定區計畫內市場用地經營視聽歌唱業，
    與都市計畫法劃設市場用地指定目的之使用不符，被告遂依
    都市計畫法第79條規定及臺中縣處理違反都市計畫法事件統
    一裁罰基準裁罰原告6萬元。
  (二)原告稱其經營之「約會茶坊」，若違反都市計畫法，為何被
    告於98年11月24日能以府建商字第0980315848號核發商業登
    記證，並核准經營後再祭出重罰，有違信賴保護原則乙節。
    經核，經濟部於98年4月13日廢除營利事業統一發證制度，
    改採依商業登記法辦理商業登記，以取代營利事業登記證，
    並採「登記與管理分離」原則，依商業登記法第6條第1項規
    定：「商業業務，依法律或法規命令，須經各該目的事業主
    管機關許可者，於領得許可文件後，方得申請商業登記。」
    ，換言之，依商業登記法申請商業登記者，原則上均准予辦
    理設立登記。被告於98年11月24日以府建商字第0980315848
    號函核准原告設立「約會茶坊」，然該函說明三載明：「．
    ．．而商業實際經營業務之營業場所，應符合都計、非都市
    土地使用管制、建築管理、消防、衛生等主管機關法令規定
    。」，是本件原告於台中港特定區計畫內市場用地經營視聽
    歌唱業，仍應受都市計畫法相關規定約束，方屬適法。有關
    本件處罰，依法並無不合等語，資為抗辯。並聲明求為判決
    駁回原告之訴。
四、兩造之爭點在於原告在市場用地上經營約會茶坊，有無違反
    使用規定之事實認定，及被告既准原告商業登記，卻又予裁
    罰，有無違信賴保護原則，經查：
  (一)按「都市計畫範圍內土地或建築物之使用，或從事建造、採
    取土石、變更地形，違反本法或內政部、直轄市、縣(市)(
    局)政府依本法所發布之命令者，當地地方政府或鄉、鎮、
    縣轄市公所得處其土地或建築物所有權人、使用人或管理人
    新臺幣六萬元以上三十萬元以下罰鍰，並勒令拆除、改建、
    停止使用或恢復原狀。不拆除、改建、停止使用或恢復原狀
    者，得按次處罰，並停止供水、供電、封閉、強制拆除或採
    取其他恢復原狀之措施，其費用由土地或建築物所有權人、
    使用人或管理人負擔。」為都市計劃法第79條第1項所明定
    。又「本條例所稱零售市場(以下簡稱市場)，指經直轄市或
    縣(市)主管機關核准，於都市計畫市場用地或非都市土地之
    甲、乙、丙種建築用地，以零售及劃分攤(鋪)位方式，供蔬
    、果、魚、肉類及其他民生用品集中零售之營業場所。」零
    售市場管理條例第3條定有明文。
  (二)本件原告於臺中縣清水鎮鎮○路○○巷3號建築物經營「約會
    茶坊」，系爭建物位於「台中港特定區計畫」範圍內市場用
    地，經被告聯合稽查小組於98年9月21日派員赴該址稽查，
    發現原告違規經營視聽歌唱業，現場設有開放式卡拉OK、沙
    發桌椅共5組，此有原告簽名之98年9月21日臺中縣政府影響
    治安行業統一聯合稽查紀錄表影本及現場照片4張附卷可稽
    ，此亦為原告所不爭執，被告認原告於都市計畫市場用地內
    違規經營視聽歌唱業，已違反都市計畫法第51條及零售市場
    管理條例第3條之規定，遂依都市計畫法第79條裁處原告6萬
    元罰鍰，並於文到日起停止使用，揆諸上揭規定，即無不合
    。
  (三)另按公法上信賴保護原則之適用，有其一定條件，必以人民
    已具備信賴基礎(即足以引起人民信賴之國家行為)、信賴表
    現(即因信賴而展開具體之信賴行為)，且其信賴值得保護，
    始足當之。經核，在營利事業統一發證制度施行期間，依營
    利事業統一發證辦法之規定，主管機關審查公司登記、商業
    登記、營業登記及其他依法律或法律授權所定命令應辦理之
    登記時，得一併審查稅務法令、都市計畫法令、建築管理法
    令、商業登記法令及其他法令所規定之事項，經審查均符合
    規定後，統一發給營利事業登記證。惟經濟部98年4月13日
    廢除營利事業統一發證制度，改採依商業登記法辦理商業登
    記，以取代營利事業登記證，並採「登記與管理分離」原則
    ，是故，在營利事業統一發證辦法廢止後，各該稅務、都市
    計畫、建築管理等之管理事項，各回歸其主管法令辦理。本
    件原告係於98年11月24日向被告申請商業登記，已在營利事
    業統一發證辦法廢止後，且原告申請設立之約會茶坊所營業
    務為視聽歌唱業及食品什貨、飲料零售業，尚非屬應經特許
    之營業項目，依商業登記法第6條第1項規定，無需經目的事
    業主管機關同意，被告乃以98年11月24日府建商字第098031
    5848號函核准原告設立「約會茶坊」，並該函說明三載明「
    ．．．。而商業實際經營業務之營業場所，應符合都計、非
    都市土地使用管制、建築管理、消防、衛生等主管機關法令
    規定。」，有該函附本院卷足稽，是被告既已告知原告之經
    營業務場所應符合都市計畫等法令規定，原告自無信賴其所
    營約會茶坊係市場用地，可不受都市計畫法有關容許使用限
    制之信賴基礎存在，其所述被告予以裁罰並停止使用有違信
    賴保護原則，自無足採。
  (四)綜上所述，本件原告所訴各節，均無足採。被告所為之處分
    ，核無違誤，訴願決定予以維持，亦無不合。原告提起本件
    訴訟，為無理由，應予駁回。兩造其餘訴弁事由，與本件判
    決結果無影響，爰不遂一審論，併予敘明。
五、據上論結，本件原告之訴為無理由，依行政訴訟法第98條第
    1項前段，判決如主文。
中    華    民    國    99    年    11    月     4    日
                臺中高等行政法院第四庭
                          審判長法  官  沈  應  南
                                法  官  許  武  峰
                                法  官  王  德  麟
以上正本證明與原本無異。
如不服本判決，應於判決送達後20日內向本院提出上訴書狀，其
未表明上訴理由者，應於提起上訴後20日內向本院提出上訴理由
書（須依對造人數附具繕本）；如於本判決宣示或公告後送達前
提起上訴者，應於判決送達後20日內補提上訴理由書（須附繕本
）。未表明上訴理由者，逕以裁定駁回。
中    華    民    國    99    年    11    月     4    日
                                書記官  凌  雲  霄

司法院資訊處製作；財團法人民間司法改革基金會備份。
